【裁判字號】    90,上訴,279
【裁判日期】    900831
【裁判案由】    違反商業會計法等
【裁判全文】
臺灣高等法院臺中分院刑事判決                      九十年度上訴字第二七九號
    上  訴  人  寅○○
    即  被  告
    選任辯護人  陳沆河
右上訴人因違反商業會計法等案件，不服臺灣台中地方法院八十九年度易字第三六九
六號中華民國八十九年十二月十九日第一審判決（起訴案號：臺灣台中地方法院檢察
署八十九年度偵字第一○二一八號），提起上訴，本院判決如左：
      主  文
原判決撤銷。
寅○○共同以意圖為自己不法之所有，以詐術使人將本人之物交付為常業，處有期徒
刑壹年。
      事  實
一、寅○○係設於台中市○○路二八八號「普吉島飲料店」之店長，且為實際經營該
    飲料店之商業負責人，明知該飲料店係財團法人聯合信用卡處理中心（下稱信用
    卡中心）之特約商店，應以該飲料店實際營業範圍內之簽帳消費為限向信用卡中
    心請款，不得接受非消費性之簽帳融資墊款，竟因該飲料店營運虧損而無法負擔
    生活支出，遂基於共同意圖為自己不法所有、共同明知為不實之事項而填製會計
    憑證之概括犯意聯絡及常業重利之犯意，自民國（下同）八十八年九月初起，分
    別在自由時報及聯合報廣告欄上刊登「卡保證實拿９６００，任何卡，非本人卡
    皆可現刷現領，0000000000」之廣告，並使用其所有號碼為0000
    000000號之行動電話及不知情之該飲料店負責人壬○○事先已申請取得之
    刷卡機為聯絡及刷卡工具，招攬亦明知並無消費事實，而與其有上開共同常業詐
    欺及共同明知為不實之事項而填製會計憑證犯意聯絡之不詳姓名而持有偽造之如
    附表所示信用卡之成年人七人，至該飲料店以「假消費、真借貸」之方式刷卡借
    款，寅○○每貸以一萬元之款項，即向借款人收取四百元之利息，且先從刷卡之
    金額扣除後，始將餘款九千六百元交予亟需用款之借款人（至寅○○於刷卡後約
    二、三日即可取得該刷卡之金額），寅○○再將如附表所示交易成功部分之該不
    實刷卡消費記錄登載於其業務上作成由「普吉島飲料店」留存作為內部憑證，而
    足以證明會計事項發生，屬商業會計原始憑證之消費簽帳單上，而先後共同於如
    附表所示交易成功部分之消費日期偽造不實內容之消費紀錄簽帳單，嗣始交借款
    人即上開持卡人於如附表所示成功交易金額部分之簽帳單（一式二聯）上簽認該
    不詳姓名者之署押，而以電子結帳終端機結帳，經銀行確認後直接以電子終端機
    傳輸消費紀錄而向信用卡中心請領簽帳款之方式，致信用卡中心陷於錯誤，而先
    後於同年九月二十七日、二十九日即撥款至寅○○所使用壬○○在台中商業銀行
    西台中分行、帳號000000000000號活期儲蓄存款帳戶中，寅○○即
    藉此方式取得與原本顯不相當之重利及詐得信用卡中心撥給之簽帳款項，並均以
    此為常業而恃以維生，足以生損害於如附表所示信用卡之申請人、發卡銀行及信
    用卡中心，總計迄至八十八年十月一日止，寅○○據以請款之金額達一百二十五
    萬三千七百四十五元，而自八十八年九月二十七日起至同年月二十九日止，信用
    卡中心扣除手續費後業已撥付三十六萬五千三百六十元之款項至上開壬○○之帳
    戶予寅○○。嗣因信用卡中心發覺有異，自同年九月二十九日起未再行付款並報
    警處理後，為警於同年十月五日下午三時二十五分許，在台中市台中商業銀行西
    台中分行查獲寅○○正欲提領上開款項，並扣得該壬○○所有供寅○○犯罪所用
    之存摺一本、金融卡一張及刷卡機一台（含電話）等物，而查獲上情。
二、案經臺中市警察局第一分局報請臺灣臺中地方法院檢察署檢察官偵查起訴。
      理  由
一、訊據上訴人即被告（下稱被告）寅○○對於右開犯罪事實供認不諱（見本院卷第
    三十頁至第三十三頁、第一百七十頁及第一百八十三頁至第一百八十七頁），核
    與證人巳○○、庚○○、辛○○、己○○、子○○、乙○○、未○○、酉○○、
    丙○○、丁○○、戊○○、甲○○、辰○○及癸○○等人證述之情節均相符，並
    有普吉島飲料店交易清單、臨檢紀錄表、自由時報與聯合報剪報、特約商店基本
    資料查詢畫面、聯合信用卡處理中心交易報表六紙、壬○○台灣區中小企業銀行
    印鑑卡與客戶資料、信用卡風險管制通報單、聯合信用卡中心八十九年八月三日
    函、荷蘭商銀八十九年九月四日函、玉山銀行八十九年八月十八日函、香港上海
    匯豐銀行有限公司台北分行八十九年八月二十九日函、財團法人聯合信用卡處理
    中心八十九年十一月二十九日函、壬○○所有台中企銀之存摺一本與金融卡一張
    等在卷足憑。至上開「普吉島飲料店」自八十八年三、四月間起即由被告負責實
    際經營，壬○○並未再參與該店之業務等情，亦據證人壬○○證述在卷（見本院
    卷第六十三頁）。又上開「普吉島飲料店」自八十八年九月二十七日至同年十月
    五日止，所有刷卡交易之持卡人資料，經聯合信用卡中心查證發現，該飲料店之
    交易多屬偽卡詐欺消費（詳如附表所示刷卡成功部分），有聯合信用卡中心八十
    九年八月二日聯卡會服字第三七○號簡便行文表一份附卷可按（見一○二一八
    號偵查卷第五十九頁）。次查被告每貸以一萬元，二、三日即可取得四百元之利
    息，亦據被告自白在卷（見本院卷第一百七十頁），換言之，每一萬元每月之利
    息高達四千元以上，且利息先扣，顯係取得與原本顯不相當之重利。又按一般持
    信用卡刷卡之人，於刷卡成功（即持卡人於簽帳單簽名），發卡銀行即負有付款
    之責任，亦據證人申○○證述在卷（見原審卷第二十八頁），是被告顯有向發卡
    銀行詐欺之不法所有意圖甚明。第查上開信用卡僅由七人持向被告刷卡借款，亦
    據被自承在卷（見本院卷第三十三頁），而被持偽卡盜刷成功之人共有巳○○、
    庚○○、辛○○、己○○、子○○、乙○○、未○○、酉○○、丙○○、丁○○
    、戊○○、甲○○、辰○○、癸○○、賴宏茂、周慈慧、黃淑惠、侯欽鐘、蔡銘
    仁、李夢熊、周宏明、陳柏銘、曹允明、李文仁、蘇裕峰、吳敦琪、郭再發、李
  傳文及劉稚霖等二十九人，足見持卡刷卡借款之人，應有一人持數張不同姓名人
    之信用卡刷卡之情形，且其中又有三十二筆未刷卡成功（詳如附表所示），參以
    被告所刊登之上開廣告亦載明「：：任何卡，非本人卡皆可現刷現領：：」等情
    ，益見被告應知刷卡借款之人係持偽卡刷卡之情形甚明。至上開時間刷卡之金額
    達一百二十五萬三千七百四十五元，而信用卡中心扣除手續費後實際上撥付之金
    額雖僅三十六萬五千三百六十元，但此係因信用卡中心發覺有盜刷之情形後，於
    八十八年九月二十九日即拒絕撥付款項所致，業據證人即信用卡中心之承辦員申
    ○○結證在卷（見原審卷第二十八頁），故無法以此即推定被告並不知情。另被
    告於上開時間並未從事其他工作，亦據被告陳明在卷（見本院見第三十二頁），
    且被告於上開一月之時間共貸以一百二十五餘萬元，而每貸以一萬元，二、三日
    即可得四百元之利息，足見其係以此維生，為常業犯，委無可疑，被告辯稱並非
    常業犯云云，並不足取。是罪證明確，被告之犯行堪以認定。
二、查被告係上開飲料店之店長，且為實際經營該飲料店者，是其為商業會計法所稱
    之商業負責人無疑。又商業會計法第十四條規定：「會計事項之發生，均應取得
    或給與足以證明之會計憑證」；同法第十一條第一項規定，凡商業之資產負債或
    淨值發生增減變化之事項，稱為會計事項」；另同法第十五條規定「商業會計憑
    證分為原始憑證與記帳憑證二類，原始憑證係指證明事項之經過，而為造具記帳
    憑證所根據之憑證；記帳憑證指證明處理會計事項人員之責任，而為記帳所根據
    之憑證」；且按特約商店所製作之簽帳單，係特約商店於持卡人以信用卡消費時
    所製作，其內容由特約商店載有商店代號及名稱、日期、明細、金額等，並由持
    卡人簽名確認，足以證明簽帳消費者簽帳交易事實經過之制式單據，應屬商業會
    計法第十五條第一款所指之足以證明會計事項發生之會計原始憑證（經濟部八十
    七年五月十九日經（八七）商字第八七二一一五○九號函參照），是本件被告以
    假消費、真借款之不實事項製作如附表所示交易成功部分金額之簽帳單予借款人
    簽寫署押，縱未按規定設置帳簿，仍應成立商業會計法第七十一條第一款之填製
    不實會計憑證罪。而商業會計法第七十一條第一款之規定，既為刑法第二百十五
    條業務登載不實罪之特別規定，則被告犯商業會計法第七十一條第一款之填製不
    實會計憑證罪，即不得再論以刑法第二百十五條之業務登載不實罪。又按刑法第
    三百四十四條重利罪成立之要件為（一）乘人急迫、輕率或無經驗，貸以金錢或
    其他物品，（二）取得與原本顯不相當之重利。在第一要件，係指明知他人出於
    急迫、輕率或無經驗，而利用機會故為貸以，在第二要件，係指就原本利率、時
    期核算及參酌當地之經濟狀況，較之一般債務利息，顯有特殊之超額者而言。此
    項犯罪，固於特定人為之，始能成立。至若明知社會上有因急迫而舉債濟急，及
    因輕率或無經驗而從事舉債之情形，預定苛刻條件，一俟他人告貸，藉以博取重
    利為常業者，雖非對於特定人乘機利用，不能謂非對於一般具有犯罪之概括故意
    ，則其犯有前項法條所載之情事，即應論以同法第三百四十五條之罪（最高法院
    二十七年度上字第五二○號判例參照）；又刑法上之常業犯，不以其為行為人生
    活之唯一憑藉為必要，只須為行為人生活憑藉之一，即足構成。被告預定條件，
    刊登報紙，一俟有急須用款者即以上開利息（即每一萬元每月利息為四千元以上
    ）計算貸款利息，核與社會上一般人所認同之利息顯失所均衡，足認屬顯不相當
    之重利無訛；而常情上此類多係急需用款而告貸無門者，始向地下錢莊借貸而負
    擔沈重之利息，是此部分應成立刑法第三百四十五條之常業重利罪。又被告明知
    其經濟困頓無力支應生活支出，而以上開方式先後向銀行詐取撥款金額，並賴以
    維生，此部分係成立同法第三百四十條之常業詐欺罪。公訴人認此部分被告係犯
    同法第三百三十九條第一項之普通詐欺罪，起訴法條尚有未洽，應予變更。至被
    告所犯之上開填製不實會計憑證、常業重利、常業詐欺等三罪間，具有方法、結
    果關係，應依牽連犯之規定從一重之常業詐欺罪處斷。至被告與該七位成年之借
    款人間，就上開常業詐欺之犯行，具有犯意聯絡及行為分擔，均為共同正犯。另
    該七位成年之借款人關於上開填製不實會計憑證罪部分，雖非從事此業務之人，
    而無該特定關係，然因其等與有此特定關係之被告共同實施，依刑法第三十一條
    第一項之規定，仍應以共犯論。又被告先後填製不實會計憑證犯行，犯罪構成要
    件相同，顯係基於概括犯意反覆為之，為連續犯，應依法論以一罪。另上開填製
    不實會計憑證、常業重利部分，雖未經起訴，但因與起訴部分係屬具有牽連關係
    之裁判上一罪，為起訴效力所及，本院自應併予審判。原審予以論罪科刑，固非
    無見，惟查被害人丑○○、午○○部分，並未被盜刷，亦未被持以向被告借款，
    （詳如後述），原審就此部分亦予以論罪科刑，已有未合。次查原審理由欄認被
    告並不知持卡人所持用之信用卡係偽卡，與事實不符，亦有可議。被告上訴意旨
    指摘原判決量刑過重，雖無理由，但原判決既有上述可議之處，應由本院將原判
    決予以撤銷改判。爰審酌被告因上開飲料店經營狀況不佳，即思以「假消費，真
    借貸」之方式，獲取與原本顯不相當之重利，其犯罪動機已屬可議，又自行刊登
    廣告，招攬需錢孔急之人前來借貸，危害金融秩序非輕，惟其犯罪之時間不長，
    且犯後態度尚稱良好等一切情狀，量處如主文第二項所示之刑，以示懲儆。至扣
    案之存摺一本、金融卡一張及刷卡機一台（含電話）等物，雖均為供被告犯罪所
    用之物，但均非被告所有，故不予宣告沒收，併此敘明。
三、按行為之處罰以行為時之法律有明文規定者為限，刑法第一條定有明文。查行使
    偽造、變造信用卡罪雖經總統於九十年六月二十日增訂公布實施，惟本件被告之
    犯罪時間為八十八年九月至同年十月間，顯係在該罪增訂之前所犯，依上開罪刑
    法定主義原則，本件尚難以行使偽造信用卡罪處斷，亦附此說明。
四、公訴意旨另以：被告於前開時間尚接受不詳姓名者持被害人丑○○、午○○名義
    之偽造信用卡刷卡，以遂行該不詳姓名者「假消費、真借款」之目的，因認被告
    此部分亦涉有刑法第第三百三十九條第一項詐欺之罪嫌云云。按犯罪事實應依證
    據認定之，無證據不得推定其犯罪事實，刑事訴訟法第一百五十四條定有明文。
    查被害人丑○○、午○○等二人於八十八年九月、十月間曾親自至上開飲料店刷
    卡消費，並無以「假消費、真借款」之方式向被告借款等情，業據被害人丑○○
    、午○○等二人分別證述在卷（見本院卷第六十六頁、第一百六十九頁），是此
    部分被告並不成立詐欺罪。惟因公訴人認此部分與前開科刑部分係屬具有連續關
    係之裁判上一罪，故不另為無罪之諭知，亦併此說明。
五、據上論結，應依刑事訴訟法第三百六十九條第一項前段、第三百六十四條、第二
    百九十九條第一項前段、第三百條，商業會計法第七十一條第一款，刑法第十一
    條前段、第二十八條、第五十六條、第三百四十五條、第三百四十條、第五十五
    條，罰金罰鍰提高標準條例第一條前段，判決如主文。
本案經檢察官卯○○到庭執行職務。
中      華      民      國      九十      年  八    月    三十一    日
                                  臺灣高等法院臺中分院刑事第八庭
                                        審判長法  官  羅  得  村
                                              法  官  陳  賢  慧
                                              法  官  劉  榮  服
右正本證明與原本無異。
如不服本判決應於收受送達後十日內向本院提出上訴書狀，其未敘述上訴之理由者並
得於提起上訴後十日內向本院補提理由書（均須按他造當事人之人數附繕本）。
                                              書記官  陳  俞  豪
中      華      民      國     九十      年      九       月     三     日
附錄本案論罪科刑法條全文
商業會計法第七十一條第一款
商業負責人、主辦及經辦會計人員或依法受託代他人處理會計事務之人員有左列情事
之一者，處五年以下有期徒刑、拘役或科或併科新臺幣十五萬元以下罰金：
一、以明知為不實之事項，而填製會計憑證或記入帳冊者。
刑法第三百四十條
以犯前條之罪為常業者，處一年以上七年以下有期徒刑，得併科五千元以下罰金。
刑法第三百四十五條
以犯前條之罪為常業者，處五年以下有期徒刑，得併科三千元以下罰金。
附表：
    申請人        卡號        刷卡日期  金額（元）       成功交易部分：
                                                         不詳姓名者之署押
                                                      （簽帳單為一式二聯）
臺灣銀行：
一、巳○○  0000000000000000  00.09.27  成功：15520,10115.  二筆各二枚
                              88.09.27  未成功：15615.（未成功者無簽帳單）
                              88.09.29  未成功：15000.
台新銀行：
二、庚○○  0000000000000000  00.09.29  成功：15280,16720,18200.各二枚
                              88.09.29  未成功：12565.
三、賴宏茂  0000000000000000  00.09.27  成功：620.
四、周慈慧  0000000000000000  00.09.19  成功：15500,15825.各二枚
                              88.09.19  未成功：30825.
華僑銀行：
五、黃淑惠  0000000000000000  00.09.27  未成功：15005,3825,6200.
六、丁○○  0000000000000000  00.09.27  成功：15680,16200,15860,18620,
                                              16200.            各二枚
          88.09.27  未成功：16280,9280,6215.
花旗銀行：
七、辛○○  0000000000000000  00.10.01  成功：11000,18200,15600.各二枚
                              88.10.01  未成功：13200
八、侯欽鐘  0000000000000000  00.09.29  未成功：2100.
                              88.10.01  未成功：12600,14380.
九、蔡銘仁  0000000000000000  00.10.01  未成功：22000,8600.
台南中小企銀：
十、己○○  0000000000000000  00.09.27  成功：13250,6500,50154. 各二枚
                              88.09.27  未成功：16250,12150,6500,4985,
                                                3825.
第一銀行：
十一、子○○ 0000000000000000 00.09.29  成功：13800,15700,14100,15350,
                                              6200,3250,2280,2100（九筆）
                                              共十六筆均各二枚署押
                              88.09.29  未成功：18250,5750,11200,3820,
                                                2100.
十二、辰○○ 0000000000000000 00.10.01  成功：2800,2800,16520.  各二枚
          88.10.01  未成功：13620.
             0000000000000000 00.10.01  成功：12600,13200.      各二枚
                              88.10.01  未成功：13200.
華信銀行：
十三、李夢熊 0000000000000000 00.10.01  成功：15200（八筆）,13500. 各二枚
                              88.10.01  未成功：2100,15200.
聯邦銀行：
十四、癸○○ 0000000000000000 00.09.29  成功：9000.
                              88.09.30  成功：2100.             各二枚
                              88.09.29  未成功：9000,4500,3000.
                              88.09.30  未成功：2100,1820.
中國信託：
十五、丙○○ 0000000000000000 00.09.27  成功：15115,10115.      各二枚
                              88.09.27  未成功：16825,10005,6085,3635.
十六、甲○○ 0000000000000000 00.10.01  成功：2100              各二枚
                              88.10.01  未成功：14800
十七、周宏明 0000000000000000 00.09.27  未成功：15625,10250
十八、乙○○ 0000000000000000 00.10.01  成功：31200,32800,30800（四筆）
             共六筆均各二枚署押
                              88.10.01  未成功：30800,10800,50400,5400.
十九、酉○○ 0000000000000000 00.09.29  成功：16000.
                              88.09.29  未成功：14000,5000.
                              88.09.30  未成功：2100.
二十、未○○ 0000000000000000 00.09.27  成功：14320,16250,16325,15825,
                                              19555,15135,16740,18255,
                                              15425,17605,13515,3825.
                                              共十二筆均各二枚署押
                              88.09.27  未成功：19775,8525.
二一、陳柏銘 0000000000000000 00.09.29  成功：13800,15700,14100,15350,
                                               6200,3250,2280,2100（九筆）
                                               共十六筆均各二枚署押
                              88.09.29  未成功：18250,5750,11200,3820,2100
荷商荷蘭銀行：
二二、曹允明 0000000000000000 00.09.27  未成功：00000
00、李文仁 0000000000000000 00.09.27未成功：15655
玉山銀行：
二四、戊○○ 0000000000000000 00.09.27  成功：15215,9280.
                                        未成功：14680,8215.
匯豐銀行：
二五、蘇裕峰 0000000000000000 00.09.29  成功：15200           二枚署押
                              88.09.29  未成功：16890
慶豐銀行：
二六、吳敦琪 0000000000000000 00.09.30  成功：15200.      各二枚
                              88.09.30  未成功：18500,6200,2100,1800.
二七、郭再發 0000000000000000 00.09.29  成功：12800,14320,14200,14600,
                                              16200,13280,14520.各二枚
                              88.09.29  未成功：15100,2100.
渣打銀行：
二八、李傳文 0000000000000000 00.09.30  成功：2100,3800,3800,14600,
                                              14250,13800.
                              88.09.30  未成功：15850,3800,2100,1800.
二九、劉稚霖 0000000000000000 00.10.01  成功：20400,20400,10200,10200.
                                              各二枚
                              88.10.01  未成功：20400,5800,5800.
                                                                        Ｆ


司法院資訊處製作；財團法人民間司法改革基金會備份。
